【裁判字號】    90,自更,6
【裁判日期】    901225
【裁判案由】    妨害名譽
【裁判全文】
臺灣臺中地方法院刑事裁定                              九十年度自更字第六號
    自  訴  人  庚○○
    被      告  辛○○
                甲○○
                丁○○
                戊○○
                丙○○
                壬○○
                己○○
                乙○○
右列被告因妨害名譽等案件，經自訴人提起自訴，自訴人不服本院八十九年度自字第
三六三號中華民國八十九年十月三十日第一審判決，提起上訴，經臺灣高等法院臺中
分院以八十九年度上易字第二八六一號撤銷原判決，發回本院裁定如左：
    主  文
自訴駁回。
    理  由
一、自訴意旨略以：自訴人庚○○因自訴蔡申蔚偽造文書、侵占等案件，經本院以八
    十八年度自字第八八七號案件審理，該案審理期間，自訴人曾具狀聲請莊法官深
    淵迴避，由本院分八十八年度聲字第四三八六號案件審理，蕭法官志鋒、巫法官
    淑芳、許法官石慶三位法官，係本院八十八年度聲字第四三八六號聲請迴避案件
    之承審法官，其等明知莊法官深淵執法偏頗，不依法傳訊蔡申蔚，故意遲延審結
    ，且亦明知該案聲請人係自訴人庚○○，自訴人並非被告，竟知法犯法，故意違
    法裁定，而駁回自訴人之聲請，且假借職務上之機會、權力，擅自於本院八十八
    年度聲字第四三八六號裁定書內，故意偽造、變造，將當事人欄中之聲請人即庚
    ○○刪除，改成聲請人即被告庚○○。而陳書記官妙瑋係本院書記官，明知自訴
    人係該案件之聲請人，並非被告，竟亦知法犯法，假借職務上之機會、權力，擅
    自於上揭刑事裁定正本內，故意偽造、變造，將聲請人庚○○改為聲請人即被告
    庚○○，且故意將自訴人不服原裁定之刑事抗告狀遲延轉呈臺灣高等法院臺中分
    院；又胡法官森田、蕭法官錦鍾、黃法官日隆三人，皆係臺灣高等法院臺中分院
    法官，渠等明知莊法官深淵執法偏頗，且故意遲延審理，亦明知蕭法官志鋒、巫
    法官淑芳、許法官石慶三位法官故意違法裁判，且亦知抗告人即自訴人庚○○，
    並非被告，竟亦知法違法，不僅故意枉法裁判，駁回自訴人之抗告，更假借職務
    上之機會、權力，擅自於該院八十九年度抗字第三四號刑事裁定書內，故意偽造
    、變造，將抗告人即自訴人庚○○改為抗告人即被告庚○○。另林書記官明冬係
    該院之書記官，明知該案抗告人庚○○並非被告，竟亦知法犯法，假藉職務上之
    機會、權力，擅自於上揭刑事裁定正本書內，故意偽造、變造，將抗告人即自訴
    人庚○○刪除，改為抗告人即被告庚○○，更故意以透明之公文信封，將上揭刑
    事裁定，以公開投遞之方式，散佈於不特定人士知悉，嚴重侵害自訴人之名譽，
    因認蕭法官志鋒、巫法官淑芳、許法官石慶、陳書記官妙瑋四人共同涉犯刑法第
    二百十一條、第二百十三條之罪嫌；胡法官森田、蕭法官錦鍾、黃法官日隆、林
    書記官明冬四人共同涉犯刑法第二百十一條、第二百十三條及第三百十條第二項
    之罪嫌云云。
二、按法院或受命法官於自訴案件第一次審判期日前訊問及調查結果，如認為案件有
    刑事訴訟法第二百五十二條至第二百五十四條之情形者，得以裁定駁回其自訴，
    同法第三百二十六條第三項定有明文。
三、又認定不利於被告之事實，需依積極證據，苟積極證據不足為不利於被告事實之
    認定時，即應為有利於被告之認定，更不必有何有利之證據，最高法院三十年上
    字第八一六號亦著有判例可稽。另刑法第二百十一條偽造、變造公文書罪，所稱
    偽造公文書乃指無制作公文書之權者，冒充或捏造公務機關或公務員之名義，制
    作偽造之公文書（最高法院四十三年台上字第三三七號判例參照）；稱變造公文
    書則指無權修改公文書內容者，擅自竄改業已制作完成之真實公文書而言（最高
    法院四十五年台上字第一二三五號判例參照）；有權更改公文書內容之公務員，
    對其職務上做成之公文書加以更改，除明知為不實之事項而故為登載另可能構成
    刑法第二百十三條公務員登載不實罪外，不生變造公文書之問題（最高法院二十
    九年上字第一二二三號判例參照）；且本罪之處罰，以行為人出於故意者為限（
    刑法第十二條第二項參照）。次刑法第二百十三條公務員登載不實罪，係指公務
    員明知為不實之事項，登載於其職務上所掌之公文書，使此不實之事項成為公文
    書之內容，並足以生損害於公眾或他人而言；且本罪之構成，以公務員所登載不
    實之事項出於明知為必要。所謂明知，係指直接故意而言，若為間接故意或過失
    ，均難繩以該條之罪（最高法院四十六年台上字三七七號判例參照）。另，刑法
    誹謗罪之成立，必須行為人意圖散布於眾，而指摘或傳述足以毀損他人名譽之具
    體事實，且對於指摘傳述之事實，具有毀謗故意與散佈於眾之不法意圖為限；而
    所謂足以損毀他人名譽之事，應從一般社會之客觀通念就個別事實加以判斷，並
    非以當事人主觀之感受為認定之標準。
三、經查：
(1)、本件自訴人庚○○認蕭法官志鋒、巫法官淑芳、許法官石慶、陳書記官妙瑋、胡
    法官森田、蕭法官錦鍾、黃法官日隆、林書記官明冬等人涉犯偽造公文書、公務
    員登載不實事項於公文書罪嫌，係以蕭法官志鋒、巫法官淑芳、許法官石慶、陳
    書記官妙瑋於本院八十八年度聲字第四三八六號刑事裁定之當事人欄中，誤載「
    聲請人即自訴人」為「聲請人即被告」；胡法官森田、蕭法官錦鍾、黃法官日隆
    、林書記官明冬等人於台灣高等法院台中分院八十九年度抗字第三四號刑事裁定
    之當事人欄內，誤載「抗告人即自訴人」為「抗告人即被告」為其論據。然查，
    綜觀本院八十八年度聲字第四三八六號、臺灣高等法院臺中分院八十九年度抗字
    第三四號刑事裁定，其理由欄中已載明「自訴人庚○○」，且裁定書所附之刑事
    聲請狀，亦載明聲請人即自訴人庚○○。由此可見，上揭裁定書當事人欄內關於
    「聲請人即被告」及「抗告人即被告」等文字部分，顯係「聲請人即自訴人」及
    「抗告人即自訴人」之誤寫，且其並不影響於全案情節與裁定之本旨，參照司法
    院大法官會議釋字第四十三號解釋意旨，係屬得由原審法院依聲請或本於職權依
    照民事訴訟法第二百三十二條以裁定更正之問題，其與偽造文書犯行，顯然有別
    。自訴人徒以裁定書上誤載自訴人為被告，即認被告等人共犯偽造公文書及公務
    員登載不實事項於公文書犯行，應屬對於法律構成要件之誤解。
(2)、另自訴人認胡法官森田、蕭法官錦鍾、黃法官日隆、林書記官明冬等人涉犯加重
    誹謗犯行，係以其等故意以透明之公文信封，將收信人載為：「被告庚○○」為
    其論據。但查：「被告」一詞，在刑事訴訟法上，僅係當事人之稱謂而已（參見
    刑事訴訟法第三條），於社會客觀通念上，並無損毀他人之名譽，或貶損他人之
    社會評價可言，是其等誤以「被告」稱謂自訴人，自亦無何誹謗犯行之可言；再
    者，依刑事訴訟法第二百二十七條第一項規定：「裁判制作裁判書者，除有特別
    規定外，應以正本送達於當事人、代理人、辯護人及其他受裁判之人」。因此，
    胡法官森田、蕭法官錦鍾、黃法官日隆、林書記官明冬等人將上開裁定正本送達
    自訴人，亦係依上揭法律規定，行使其職務上之行為，要難遽認其等在主觀上有
    何損毀自訴人名譽之意圖。
綜上所述，被告等所為，核與刑法第二百十一條、第二百十三條、第三百十條第二項
之構成要件均屬有間。此外，復查無其他積極證據足以證明其等有何自訴人所指之犯
行，其等犯罪嫌疑，均屬不足，揆諸前揭說明，本件自訴應予駁回。
據上論結，應依刑事訴訟法第三百二十六條第三項、第二百五十二條第十款，裁定如
主文。
中      華      民      國      九十      年   十二     月    二十五    日
                                      臺灣臺中地方法院刑事第三庭
                                          法  官  黃  峻  隆
右正本證明與原本無異。
如不服本判決，應於判決送達後五日內，向本院提出抗告狀。
                                          書記官
中      華      民      國      九十      年    十二  月      二十八  日


司法院資訊處製作；財團法人民間司法改革基金會備份。
